【裁判字號】    95,婚,95
【裁判日期】    951130
【裁判案由】    婚姻關係不成立
【裁判全文】
臺灣彰化地方法院民事判決  95年度婚字第95號
原      告  乙○○
被      告  甲○○
                        號
上列當事人間確認婚姻不成立事件，於民國95年11月23日言詞辯
論終結，本院判決如下：
    主      文
確認原告與被告間之婚姻關係不成立。
訴訟費用由被告負擔。
    事實及理由
一、原告主張：兩造戶籍登記上記載於民國（下同）57年06月10
    日結婚。惟兩造實際尚未舉行公開儀式，也無請劉阿泉、吳
    竹杉當證人。按結婚應有公開儀式及二人以上之證人；結婚
    不具備民法第982條第1項、第988條第1款分別定有明文。原
    告即因該婚姻關係之存否不明確，影響其身分上之法律關係
    ，有提起確認婚姻關係不成立之必要等語，並聲明：判決如
    主文所示。
二、被告則以：
（一）伊有請伊大姊拿聘金給原告父母，雖沒辦桌，但自己在彰
      化縣溪洲鄉家中煮，邀請叔叔、伯伯來家裡坐，並告知兩
      造結為夫妻。
（二）證婚人吳竹杉是伊姐夫，證人可以證明兩造有結婚。至於
      證婚人劉阿泉不清楚。他們只是拿印章蓋而已，伊在家煮
      證婚人也沒有來。兩造婚姻登記後住在彰化縣溪洲鄉等語
      ，並聲明：請求駁回原告之訴。
三、本院得心證之理由：
（一）查原告以兩造於戶籍謄本登記互為配偶，但未舉行公開儀
      式為由，請求確認兩造婚姻關係不成立，因此，兩造結婚
      究否有無行公開儀式，使其婚姻關係之存否不明確，致原
      告婚姻關係之法律上地位有受侵害之危險，得藉由確認判
      決排除上述不安定之狀態，即有受確認判決之法律上利益
      ，合先說明。
（二）原告主張其與被告交往，僅辦理結婚登記，惟未舉行公開
      儀式等事實，業據提出戶籍資料影本、結婚登記申請書影
      本、結婚證書影本為證。被告自認兩造結婚時未舉行公開
      儀式，惟以：婚姻登記後，兩造曾在彰化縣溪洲鄉家裡，
      宴請親族之叔叔、伯伯，並告知結為夫妻等語置辯。
（三）按結婚，應有公開儀式及二人以上之證人，民法第982條
      第一項定有明文。又結婚，不具備第982條第1項之方式者
      ，無效，民法第988條第1款亦設有規定。次按所謂「公開
      之儀式」係指結婚之當事人應行定式之儀禮，使不特定人
      得以共聞共見認識其為結婚為已足，至於當時鋪排穿戴之
      為何，在非所較。（最高法院51年台上字第551號判例及
      69年台上字第2001號判決意旨參照）。然查：
    (1)經證人即原告母親丙○○於本院審理時到庭證述：「（問
      ：兩造結婚的實情，你清楚嗎？）答：結婚我不清楚，我
      女兒16歲就跟被告跑了，都沒有請客，有沒有辦結婚，我
      也不清楚。（問：這是你蓋的章嗎？）答：我沒有蓋過他
      們結婚證書的章。他們沒有辦理結婚、請客我都不清楚。
      （問：他們有沒有回去跟你說？）答：他們生了好幾個孩
      子之後，才回來，後來也沒有辦請客。」等語。另本院依
      職權囑託台灣花蓮地方法院訊問證人即被告之姊夫吳竹杉
      結證：「（問：原告乙○○與被告甲○○結婚時，有無實
      際到場證婚？如有，時間、地點為何？當時儀式如何？）
      答：沒有到現場證婚，是他們拿結婚證書來給我蓋章，至
      於是不是兩個人來太久記不清楚。（問：兩造結婚當時有
      無請客？受邀之親友為哪些人？兩造父母是否到場？）答
      ：當時沒有請客。因為他們兩個人有發生關係，所以才說
      要結婚。」等語明確，有該院95年9月20日花院明民寅95
      家助31第3455號函暨該院證人筆錄一紙在卷可查。足認兩
      造於結婚當時，並未舉行公開儀式（例如：公開宴客、公
      證或家族聚會等儀式，足以對外宣示或表彰兩造結為夫妻
      之意思表示），且為被告自認在卷，堪認屬實。至於被告
      辯稱：伊在彰化縣溪洲鄉家中煮，邀請叔叔、伯伯來家裡
      坐云云，此為原告所否認，亦經證人即原告母親丙○○於
      本院證述並無此事等語，有本院筆錄在卷可按，參以丙○
      ○係原告最親密之家屬，對兩造人生如此重要之事，焉有
      不知情之理。又被告未能提出有事後補辦宴客或其他公開
      儀式之相關事證，實難認被告所辯為真，自不足採。
    (2)綜上所述，兩造之婚姻當時既無舉行公開儀式，堪認原告
      之主張為真實。從而，兩造間既不備結婚之形式要件，其
      婚姻關係即尚未成立，縱向戶政事務辦理結婚登記，僅具
      推定之效力，原告既提出相反之事證，可排除上開推定之
      效力，因此原告請求確認兩造婚姻關係不成立，非無所據
      ，應予准許。
四、訴訟費用負擔之依據：民事訴訟法第78條。
中    華    民    國    95    年    11    月    30    日
                  家事法庭      法  官  張德寬
以上正本係照原本作成
如對本判決上訴應於送達後10日內向本院提出上訴狀
中    華    民    國    95    年    11    月    30    日
                                書記官  林政佑


司法院資訊處製作；財團法人民間司法改革基金會備份。
